臺灣桃園地方法院民事判決
111年度重家繼訴字第6號
原      告  劉慧芬  
訴訟代理人  廖永煌律師
被      告  劉邦訓  

            劉慧芳  
            劉慧昌  

            劉慧明  
            劉慧清  
上列當事人間請求分割遺產事件，本院於民國111年6月28日言詞
辯論終結，判決如下：
    主      文
兩造就被繼承人劉興盛所遺如附表一所示之遺產，分割如附表一
分割方法欄所示。
訴訟費用由兩造依附表二所示之應繼分比例負擔。
    事實及理由
壹、程序方面 
一、按訴狀送達後，原告不得將原訴變更或追加他訴，但擴張或
    減縮應受判決事項之聲明者，不在此限，民事訴訟法第255
    條第1項但書第3款定有明文。又依家事事件法第51條規定，
    此規定於家事訴訟事件準用之。本件原告起訴請求分割被繼
    承人劉興盛之遺產，原主張之遺產範圍為附表一項次1至147
    ，嗣追加請求分割亦屬被繼承人劉興盛遺產之附表一項次14
    8至149（見本院卷二第20頁背面），核原告所為僅為擴張應
    受判決事項，揆諸前揭規定，應予准許。
三、被告劉慧芳美經合法通知，無正當理由未於言詞辯論期日到
    場，核無民事訴訟法第386條各款所列情形之一，爰依家事
    事件法第51條準用民事訴訟法第385條第1項前段規定，依原
    告之聲請，由其一造辯論而為判決。
貳、實體方面
一、原告主張：被繼承人劉興盛於民國107年4月5日死亡，其所
    遺桃園市○鎮區○○段0000地號土地業經出售，賣得價金與被
    繼承人劉興盛所遺存款均用以繳付遺產稅，現僅遺有如附表
    一所示遺產尚未分割。因被繼承人劉興盛之配偶劉林秋蘭已
    於105年5月7日死亡，被繼承人劉興盛之全體繼承人為其子
    女即本件兩造，應繼分如附表二。今就被繼承人劉興盛所遺
    附表一遺產已辦妥繼承登記，且未經被繼承人劉興盛以遺囑
    限制分割，兩造亦無不分割之約定，惟未能協議分割，故請
    求就被繼承人劉興盛所遺如附表一遺產，依各繼承人之應繼
    分比例分割為分別共有等語。
二、被告部分：
    ㈠被告劉邦訓辯稱：伊自讀高一暑假時起即在家幫忙務農直
      至被繼承人劉興盛辦理休耕為止，其後則在被繼承人劉興
      盛所開之代書事務所任職，並接手該代書事務所業務，自
      此即由伊負責家中及家族所有開銷，並由伊及伊配偶照顧
      被繼承人劉興盛及劉林秋蘭，過程十分辛勞，原告及其餘
      被告卻從未協助或聞問，而應補貼伊與伊配偶之付出，故
      無法接受平均分配被繼承人劉興盛之遺產。再者，伊亦有
      代墊被繼承人劉興盛之遺產稅、全部遺產之房屋稅及地價
      稅、被繼承人劉興盛及劉林秋蘭之喪葬費等費用，此還不
      包括日後公廳、祖塔、祭祖等之花費，被繼承人劉興盛及
      劉林秋蘭生前亦常說由女兒取得一人一棟房地額度（即附
      表一編號22）。是應由伊取得被繼承人劉興盛遺產之半數
      ，其餘再由原告及其餘被告分配，或附表一編號6至7、10
      至19全部、編號20至22之1/3分歸予伊，其餘再由原告及
      其餘被告均分，且過往家族傳統女生不分遺產也不用盡義
      務，原告及其餘被告既分得被繼承人劉興盛遺產，日後就
      家族開銷亦應共同盡一份力，並承擔管理公廳、祭祀責任
      等語。
    ㈡被告劉慧昌、劉慧明、劉慧清（下稱劉慧昌3人）到庭稱：
      同意原告之主張及所提之分割方案等語。
    ㈢被告劉慧芳經合法通知，均未於言詞辯論期日到場，亦未
      提出書狀作何聲明或陳述。
三、原告主張被繼承人劉興盛於107年4月5日死亡，所遺遺產於
    用以繳付遺產稅後僅餘附表一尚未分割，且已辦妥繼承登記
    ；被繼承人劉興盛之配偶劉林秋蘭先於其過世，全體繼承人
    為其全部子女即本件兩造，應繼分如附表二所載，被繼承人
    劉興盛未有遺囑，兩造亦未就被繼承人劉興盛遺產之分割方
    式達成協議等情，有被繼承人劉興盛之除戶謄本、繼承系統
    表、全體繼承人之戶籍謄本或除戶謄本、附表一所示遺產之
    土地登記第一類謄本、財政部北區國稅局遺產稅同意移轉證
    明書暨遺產稅繳清證明書、本院家事紀錄科查詢表、桃園市
    八德地政事務所檢送之被繼承人劉興盛遺產登記申請案卷等
    件在卷為憑（見本院卷一第26至341、360、385至429頁），
    且為到庭兩造所不爭執（見本院卷二第4頁背面至第5頁、第
    12頁背面至第13頁、第20頁背面至第21頁），被告劉慧芳則
    經合法通知，無正當理由未到庭陳述，亦未提出書狀作何聲
    明或陳述，是依本院調查證據結果，堪信為真實。
四、本院之判斷：
　　㈠按遺產繼承人，除配偶外，依下列順序定之：①直系血親卑
      親屬，②父母，③兄弟姊妹，④祖父母；第1138條所定第一
      順序之繼承人，有於繼承開始前死亡或喪失繼承權者，由
      其直系血親卑親屬代位繼承其應繼分；同一順序之繼承人
      有數人時，按人數平均繼承，但法律另有規定者，不在此
      限，民法第1138條、第1140條、第1141條分別定有明文。
      又繼承人有數人時，在分割遺產前，各繼承人對於遺產全
      部為公同共有；繼承人得隨時請求分割遺產，但法律另有
      規定或契約另有訂定者，不在此限；公同共有物之分割，
      除法律另有規定外，準用關於共有物分割之規定；分割之
      方法不能協議決定，或於協議決定後因消滅時效完成經共
      有人拒絕履行者，法院得因任何共有人之請求，命為下列
      之分配：①以原物分配於各共有人，但各共有人均受原物
      之分配顯有困難者，得將原物分配於部分共有人；②原物
      分配顯有困難時，得變賣共有物，以價金分配於各共有人
      ，或以原物之一部分分配於各共有人，他部分變賣，以價
      金分配於各共有人，民法第1151條、第1164條、第830條
      第2項、第824條第2項分別定有明文。是遺產分割，依民
      法第1164條、第830條第2項之規定，應由法院依民法第82
      4條命為適當之分配，不受任何共有人主張之拘束（最高
      法院49年台上字第2569號判例意旨參照）。法院選擇遺產
      分割之方法，應具體斟酌公平原則、各繼承人之利害關係
      、遺產之性質及價格、利用價值及經濟效用、經濟原則及
      使用現狀、各繼承人之意願等相關因素，以為妥適之判決
      。又繼承人欲終止其間之公同共有關係，惟有以分割遺產
      之方式為之，因此將遺產之公同共有關係終止改為分別共
      有關係，性質上屬分割遺產方法之一（最高法院82年台上
      字第748號判決意旨參照）。又按遺囑人於不違反特留分
      規定之範圍內，得以遺囑自由處分遺產；遺囑，自遺囑人
      死亡時，發生效力，復為民法第1187、1199條所明定。是
      被繼承人生前雖得以遺囑自由處分其遺產，但其若未以遺
      囑對於遺產為遺贈、指定應繼分或分割方法，則其遺產仍
      應屬於全體繼承人公同共有。被繼承人生前縱使對於身後
      財產之分配有所表示或規劃，倘其未依民法第1190條以下
      規定之遺囑方式書立遺囑，自不發生遺囑之效力。
    ㈡經查，兩造均為被繼承人劉興盛之合法繼承人，已如前述
      ，在分割遺產前，對於被繼承人劉興盛所遺遺產全部為公
      同共有，而兩造就被繼承人劉興盛所遺遺產無不為分割之
      協議，亦無法律規定禁止分割情形，且該等遺產依其使用
      目的並非不能分割，則原告訴請分割被繼承人劉興盛所遺
      且尚未分割之如附表一所示遺產，自屬有據。雖被告劉邦
      訓稱依家族傳統，女生不能繼承，然被繼承人生存時本於
      私法自治原則，得自行以意思表示為財產之處分，死亡後
      ，民法就繼承之效力已有明確規定，無由依民情、習俗、
      家族傳統等為由剝奪原告、被告劉慧昌3人及劉慧芳依法
      享有之繼承權。
    ㈢就被繼承人劉興盛之遺產分割方式，被告劉邦訓固以前詞
      主張其應多分配，惟被繼承人劉興盛前未就遺產安排之事
      書立遺囑，則其生前縱對身後財產有所分配或規劃，亦不
      生遺囑效力，本院自不受拘束，而就被告劉邦訓主張有於
      被繼承人劉興盛生前及死後墊付費用乙節，未見被告劉邦
      訓特定其明細及金額，遑論舉證以實其說，縱然被告劉邦
      訓過往與其配偶確實付出心力照顧被繼承人劉興盛與劉林
      秋蘭，亦難認於未舉證證明墊付金額之情形下，逕認被告
      劉邦訓得分配如其所述範圍之被繼承人劉興盛遺產，是被
      告劉邦訓所提分割方案不足為採。今原告主張就被繼承人
      劉興盛之遺產，應由兩造按應繼分比例分配，為被告劉慧
      昌等3人表示同意，被告劉慧芳已於相當時期受合法通知
      ，未於言詞辯論期日到場，亦未提出書狀爭執，應可視為
      無意見，且該等分割方式符合兩造之應繼分比例，於法無
      違，對兩造並無不利，亦無因各繼承人受分配價值不同，
      而有相互找補問題，各繼承人分得利益均屬相當，符合公
      平，復與大多數繼承人之意願相符，亦可保障各繼承人公
      平分配遺產，兩造中若有資力且有意願者，亦得於分割後
      就其中不動產部分出價承買取得，無須急於出售，免生遺
      憾，應屬適當，爰判決如主文第1項所示。至於被告劉邦
      訓稱原告及其餘被告分得被繼承人劉興盛遺產後亦應承擔
      日後祭祀及家族開銷等義務，尚非本件所得審究，亦無礙
      於本件分割遺產之認定，且祭祀雖係我國慎終追遠之文化
      傳統，然此非法律所得強制介入規範，應由各自本於己身
      心意而為，或日後實際發生時由兩造自行協商或另循適法
      途徑處理，附此敘明。
五、末按因共有物分割、經界或其他性質上類似之事件涉訟，由
    敗訴當事人負擔訴訟費用顯失公平者，法院得酌量情形，由
    勝訴之當事人負擔其一部，民事訴訟法第80條之1定有明文
    。又分割遺產之訴，核其性質，兩造本可互換地位，本件原
    告請求分割遺產雖於法有據，然被告之應訴乃法律規定所不
    得不然，兩造顯均因本件訴訟而互蒙其利，為求公允，應由
    全體繼承人依應繼分比例分擔訴訟費用，始符公平。
六、本件判決基礎已臻明確，兩造其餘攻擊防禦方法及訴訟資料
    ，核於判決結果不生影響，爰不一一論駁，併予敘明。至被
    告劉邦訓於本件言詞辯論終結後111年7月1日所提陳報狀，
    屬言詞辯論終結後所為陳述，依民事訴訟法第221 條第1 項
    規定，依法不得採為裁判基礎，且無礙於本院前開認定，併
    予敘明。
七、訴訟費用負擔之依據：家事事件法第51條，民事訴訟法第80
    條之1、第85條第1項前段。
中　　華　　民　　國　　111 　年　　7 　　月　　11　　日
                    家事法庭    法　官　羅詩蘋
以上正本係照原本作成。
如對本判決上訴，須於判決送達後20日內向本院提出上訴狀。
如委任律師提起上訴者，應一併繳納上訴審裁判費。　　　　　                                
中　　華　　民　　國　　111 　年　　7 　　月　　12　　日
                                書記官  蘇珮瑄
　　　　　　　　　　
附表一：被繼承人劉興盛之遺產
項次 遺產 種類             遺產標示    權利範圍    分割方法   1 土地 桃園市○○區○○段0000地號 3840分之107     2 土地 桃園市○○區○○段0000地號 3840分之107    3 土地 桃園市○○區○○段0000地號 3840分之107    4 土地 桃園市○○區○○段0000地號 3840分之107    5 土地 桃園市○○區○○段0000地號 3840分之107    6 土地 桃園市○鎮區○○段0000地號 20分之1    7 土地 桃園市○鎮區○○段0000地號 20分之1    8 土地 桃園市○鎮區○○段0000地號 32分之1    9 土地 桃園市○鎮區○○段0000地號 32分之1   10 土地 桃園市○鎮區○○段0000地號 32分之1   11 土地 桃園市○鎮區○○段0000地號 全部   12 土地 桃園市○鎮區○○段0000地號 全部   13 土地 桃園市○鎮區○○段0000地號 3456分之433   14 土地 桃園市○鎮區○○段0000地號 32分之1   15 土地 桃園市○鎮區○○段0000地號 8分之1   16 土地 桃園市○鎮區○○段0000地號 200分之21   17 土地 桃園市○鎮區○○段0000地號 8分之1   18 土地 桃園市○鎮區○○段0000地號 全部   19 土地 桃園市○鎮區○○段0000地號 4分之1   20 土地 桃園市○鎮區○○段0000地號 4分之1   21 土地 桃園市○鎮區○○段0000地號 4分之1   22 土地 桃園市○鎮區○○段0000地號 4分之1   23 土地 桃園市○鎮區○○段0000地號 3456分之17   24 土地 桃園市○鎮區○○段0000地號 576分之1   25 土地 桃園市○鎮區○○段0000地號 1728分之11   26 土地 桃園市○鎮區○○段0000地號 1728分之11   27 土地 桃園市○鎮區○○段0000地號 576分之5   28 土地 桃園市○鎮區○○段0000地號 1728分之11   29 土地 桃園市○鎮區○○段0000地號 3456分之17   30 土地 桃園市○鎮區○○段0000地號 576分之5   31 土地 桃園市○鎮區○○段0000地號 576分之5   32 土地 桃園市○鎮區○○段0000地號 3456分之17   33 土地 桃園市○鎮區○○段0000地號 576分之5   34 土地 桃園市○鎮區○○段0000地號 576分之5   35 土地 桃園市○鎮區○○段0000地號 3456分之17   36 土地 桃園市○鎮區○○段0000地號 576分之5   37 土地 桃園市○鎮區○○段0000地號 288分之1   38 土地 桃園市○鎮區○○段0000地號 576分之5   39 土地 桃園市○鎮區○○段0000地號 576分之5   40 土地 桃園市○鎮區○○段0000地號 288分之1   41 土地 桃園市○鎮區○○段0000地號 288分之1   42 土地 桃園市○鎮區○○段0000地號 576分之5   43 土地 桃園市○鎮區○○段0000地號 576分之5   44 土地 桃園市○鎮區○○段0000地號 576分之5   45 土地 桃園市○鎮區○○段0000地號 288分之1   46 土地 桃園市○鎮區○○段0000地號 576分之5   47 土地 桃園市○鎮區○○段0000地號 288分之1   48 土地 桃園市○鎮區○○段0000地號 288分之1   49 土地 桃園市○鎮區○○段0000地號 288分之1   50 土地 桃園市○鎮區○○段0000地號 6912分之31   51 土地 桃園市○鎮區○○段0000地號 6912分之31   52 土地 桃園市○鎮區○○段0000地號 6912分之31   53 土地 桃園市○鎮區○○段0000地號 6912分之31   54 土地 桃園市○鎮區○○段0000地號 6912分之31   55 土地 桃園市○鎮區○○段0000地號 3456分之17   56 土地 桃園市○鎮區○○段0000地號 6912分之31   57 土地 桃園市○鎮區○○段0000地號 6912分之31   58 土地 桃園市○鎮區○○段0000地號 3456分之17   59 土地 桃園市○鎮區○○段0000地號 3456分之17   60 土地 桃園市○鎮區○○段0000地號 3456分之17   61 土地 桃園市○鎮區○○段0000地號 3456分之17   62 土地 桃園市○鎮區○○段0000地號 3456分之17   63 土地 桃園市○鎮區○○段0000地號 3456分之17   64 土地 桃園市○鎮區○○段0000地號 3456分之17   65 土地 桃園市○鎮區○○段0000地號 3456分之17   66 土地 桃園市○鎮區○○段0000地號 3456分之17   67 土地 桃園市○鎮區○○段0000地號 3456分之26   68 土地 桃園市○鎮區○○段0000○0地號 3456分之26   69 土地 桃園市○鎮區○○段0000地號 3456分之26   70 土地 桃園市○鎮區○○段0000地號 3456分之26   71 土地 桃園市○鎮區○○段0000地號 6912分之10   72 土地 桃園市○鎮區○○段0000地號 6912分之36   73 土地 桃園市○鎮區○○段0000地號 32分之1   74 土地 桃園市○鎮區○○段0000地號 3456分之26   75 土地 桃園市○鎮區○○段0000地號 3456分之26   76 土地 桃園市○鎮區○○段0000地號 3456分之26   77 土地 桃園市○鎮區○○段0000地號 6912分之46   78 土地 桃園市○鎮區○○段0000地號 3456分之26   79 土地 桃園市○鎮區○○段0000○0地號 3456分之26   80 土地 桃園市○鎮區○○段0000地號 3456分之26   81 土地 桃園市○鎮區○○段0000地號 6912分之5   82 土地 桃園市○鎮區○○段0000地號 6912分之5   83 土地 桃園市○鎮區○○段0000地號 6912分之5   84 土地 桃園市○鎮區○○段0000地號 3456分之26   85 土地 桃園市○鎮區○○段0000地號 6912分之5   86 土地 桃園市○鎮區○○段0000地號 6912分之15   87 土地 桃園市○鎮區○○段0000地號 6912分之5   88 土地 桃園市○鎮區○○段0000地號 3456分之26   89 土地 桃園市○鎮區○○段0000地號 6912分之15   90 土地 桃園市○鎮區○○段0000地號 6912分之5   91 土地 桃園市○鎮區○○段0000地號 6912分之5   92 土地 桃園市○鎮區○○段0000地號 3456分之17   93 土地 桃園市○鎮區○○段0000地號 3840分之107   94 土地 桃園市○鎮區○○段0000地號 6912分之5   95 土地 桃園市○鎮區○○段0000地號 6912分之5   96 土地 桃園市○鎮區○○段0000地號 6912分之5   97 土地 桃園市○鎮區○○段0000地號 6912分之5   98 土地 桃園市○鎮區○○段0000地號 6912分之5   99 土地 桃園市○鎮區○○段0000地號 6912分之5  100 土地 桃園市○鎮區○○段0000地號 6912分之5  101 土地 桃園市○鎮區○○段0000地號 6912分之5  102 土地 桃園市○鎮區○○段0000地號 6912分之5  103 土地 桃園市○鎮區○○段0000地號 6912分之5  104 土地 桃園市○鎮區○○段0000地號 6912分之46  105 土地 桃園市○鎮區○○段0000地號 3840分之107   106 土地 桃園市○鎮區○○段0000地號 6912分之46  107 土地 桃園市○鎮區○○段0000地號 6912分之46  108 土地 桃園市○鎮區○○段0000地號 6912分之46  109 土地 桃園市○鎮區○○段0000地號 6912分之46  110 土地 桃園市○鎮區○○段0000地號 6912分之46  111 土地 桃園市○鎮區○○段0000地號 6912分之46  112 土地 桃園市○鎮區○○段0000地號 6912分之46  113 土地 桃園市○鎮區○○段0000地號 6912分之5  114 土地 桃園市○鎮區○○段0000地號 6912分之5  115 土地 桃園市○鎮區○○段0000地號 6912分之5  116 土地 桃園市○鎮區○○段0000地號 6912分之46  117 土地 桃園市○鎮區○○段0000地號 6912分之46  118 土地 桃園市○鎮區○○段0000地號 6912分之10  119 土地 桃園市○鎮區○○段0000地號 6912分之46  120 土地 桃園市○鎮區○○段0000地號 6912分之46  121 土地 桃園市○鎮區○○段0000地號 6912分之46  122 土地 桃園市○鎮區○○段0000地號 3分之1  123 土地 桃園市○鎮區○○段0000地號 6912分之26  124 土地 桃園市○鎮區○○段0000地號 6912分之26  125 土地 桃園市○鎮區○○段0000地號 6912分之46  126 土地 桃園市○鎮區○○段0000地號 6912分之46  127 土地 桃園市○鎮區○○段0000地號 6912分之15  128 土地 桃園市○鎮區○○段0000地號 6912分之46  129 土地 桃園市○鎮區○○段0000地號 6912分之5  130 土地 桃園市○鎮區○○段0000地號 6912分之15  131 土地 桃園市○鎮區○○段0000地號 6912分之15  132 土地 桃園市○鎮區○○段0000地號 6912分之5  133 土地 桃園市○鎮區○○段0000地號 6912分之26  134 土地 桃園市○鎮區○○段0000地號 6912分之26  135 土地 桃園市○鎮區○○段0000地號 6912分之5  136 土地 桃園市○鎮區○○段0000地號 6912分之5  137 土地 桃園市○鎮區○○段0000○0地號 32分之1  138 土地 桃園市○鎮區○○段0000○0地號 3456分之26  139 土地 桃園市○鎮區○○段0000○0地號 3456分之26  140 土地 桃園市○鎮區○○段0000○0地號 6912分之10  141 土地 桃園市○鎮區○○段0000○0地號 3456分之26  142 土地 桃園市○鎮區○○段0000○0地號 3456分之26  143 土地 桃園市○鎮區○○段0000○0地號 3456分之26  144 土地 桃園市○鎮區○○段0000○0地號 6912分之5  145 土地 桃園市○鎮區○○段0000○0地號 6912分之5  146 土地 桃園市○鎮區○○段0000○0地號 6912分之5  147 土地 桃園市○○區○○段0000地號 28800分之900  148 房屋 桃園市○鎮區○○里0鄰○○○0○0號 1/4  149 房屋 桃園市○鎮區○○里0鄰○○○00號1樓 1/4  

附表二：兩造之應繼分比例
編號 繼承人 應繼份比例 1 原告劉慧芬 6分之1 2 被告劉邦訓 6分之1 3 被告劉慧芳 6分之1 4 被告劉慧昌 6分之1 5 被告劉慧明 6分之1 6 被告劉慧清 6分之1 


以上正本係照原本作成。
如對本判決上訴，須於判決送達後20日內向本院提出上訴狀。
如委任律師提起上訴者，應一併繳納上訴審裁判費。
中　　華　　民　　國　　111 　年　　7 　　月　  11　　日
                                書記官　古罄瑄